臺灣高等法院民事判決
108年度上字第807號
上  訴  人  新竹縣竹東鎮公所

法定代理人  張順朋  


訴訟代理人  許美麗律師   
            蔡麗雯律師    
            古旻書律師
被上訴人    謝麗燕  
訴訟代理人  林士心  
            張孟駿    住○○市○○區○○路0段00巷0號00樓之0                         

上列當事人間請求回復原狀等事件，上訴人對於中華民國108年4
月26日臺灣新竹地方法院107年度重訴字第59號第一審判決提起
上訴，本院於109年2月18日言詞辯論終結，判決如下：
    主      文
一、原判決關於命上訴人刨除柏油路面、返還土地及應按月給付
    被上訴人新台幣貳仟肆佰柒拾伍元部分，及該部分假執行之
    宣告，暨訴訟費用負擔之裁判，均廢棄。
二、上開廢棄部分，被上訴人在第一審之訴及其假執行之聲請均
    駁回。
三、第一審、第二審訴訟費用均由被上訴人負擔。
    事實及理由
一、上訴人新竹縣竹東鎮公所之法定代理人原為羅吉祥，嗣於本
    院審理中變更為張順朋，經張順朋向本院具狀聲明承受訴訟
    ，並提出新竹縣政府民國108年11月28日府民行字第1083312
    172號函、第0000000000號函為憑（見本院卷第247至253頁
    ），核無不合，應予准許。
二、被上訴人主張：伊所有坐落新竹縣○○鎮○○段000○0地號土地
    （下稱系爭土地），係位在同鎮北興路1段及東林路交會處
    中國石油加油站旁之空地，前經新竹縣都市計畫核定土地使
    用分區為商業區，周邊住戶平日均使用北興路1段655巷通行
    同段617巷至北興路，鮮少通行系爭土地，故系爭土地並無
    提供不特定公眾通行之必要，核與既成道路公用地役關係成
    立要件不符；又系爭土地屬毗鄰建物興建時指定建築線之範
    圍，並自始規劃為可供前開建物停放3輛車之之「停車空間
    」使用，自非道路。詎上訴人未曾依法徵收系爭土地，即於
    104年11月間擅自在系爭土地上鋪設柏油，進行道路養護，
    並以系爭土地上如附圖所示A部分之土地（面積90平方公尺
    ，下稱系爭柏油路面）提供不特定公眾通行使用，顯為無權
    占有，致伊每年支付金錢繳付地價稅，實際上卻無法管理使
    用土地，顯然受有損害，上訴人因此受有利益，為不當得利
    。為此，爰依民法第767條第1項前段、中段及第179條規定
    ，請求判決上訴人應將系爭柏油路面刨除後，返還該部分土
    地，並應自起訴狀繕本送達翌日起至返還土地之日止，按月
    給付伊相當於租金之不當得利新台幣（下同）2475元（原審
    判決駁回被上訴人請求上訴人按月給付不當得利逾2475元部
    分，未據被上訴人就該敗訴部分上訴聲明不服，非本院審理
    範圍，不予審酌）。
三、上訴人抗辯則以：系爭土地之重測前地號為「雞油林段233-
    22地號」，係67年6月1日自雞油林段233地號土地分割出來
    後，由被上訴人之婆婆林何雪玉取得土地所有權，林何雪玉
    已於68年12月間簽立土地使用同意書，而提供系爭土地予其
    起造之房屋作為私設巷道（下稱系爭巷道）使用，此觀建物
    配置圖上已將系爭土地列為私設巷道中之迴車道及法定空地
    使用即明；依建築法第11條規定，系爭土地屬前開建物基地
    之一部分，基於防火、公眾通行安全等公眾利益，被上訴人
    於輾轉取得系爭土地後，仍應受林何雪玉所出具同意書效力
    之拘束，不得以系爭土地另做其他管理使用行為。新竹縣政
    府前於101年間在系爭土地內施作污水下水道後，曾委由伊
    修補該施作污水下水道工程所挖掘之路面，伊僅代為修補路
    面而已，並無占有土地管理使用之意。至被上訴人所指104
    年11月間在系爭土地上鋪設系爭柏油路面之行為，非伊所為
    ，伊自無權刨除系爭柏油路面。又系爭土地事實上已由不特
    定人通行使用近40年之久，應有公用地役關係存在，被上訴
    人不得請求刨除路面。退步言之，縱認伊應負刨除系爭柏油
    路面之義務，惟系爭柏油路面與所鋪設之土地已密不可分，
    而為附合關係，土地下方復埋有污水排水管線，如率爾移除
    系爭柏油路面，可能損害土地內污水排水管線之完整性，損
    及毗鄰建物居民之利益甚大，而被上訴人請求刨除系爭柏油
    路面及返還土地可得之利益甚微，兩相權衡結果，應認被上
    訴人本件請求係權利濫用，不應准許等語，資為抗辯。
四、原審就前開部分判決上訴人應將系爭柏油路面刨除後，返還
    該部分土地予被上訴人，及應自107年4月14日起至返還如附
    圖所示A部分土地之日止，按月給付被上訴人2475元；並駁
    回被上訴人其餘之訴。上訴人就其敗訴部分，上訴聲明不服
    ，其聲明：(一)原判決關於命上訴人刨除系爭柏油路面、返
    還土地、按月給付被上訴人金錢部分，及該部分假執行之宣
    告，暨該訴訟費用負擔之裁判，均廢棄。(二)上開廢棄部分
    ，被上訴人在第一審之訴及其假執行之聲請均駁回。被上訴
    人之答辯聲明：上訴駁回。
五、下列事項為兩造所不爭執，應可信為真實（本院卷第262至2
    63頁）：
(一)系爭土地之地目為「建」，重測前地號為「雞油林段233-22
    地號」，於67年6月1日分割自同段233地號土地，當時土地
    所有權人為林何雪玉（即被上訴人之婆婆）。
(二)林何雪玉於68年12月間出具土地使用權同意書1紙，同意包
    含其在內之起造人共30人，可在系爭土地（即重測前雞油林
    段233-22地號土地），及同段233-20、233-21、233-19、23
    3 等地號土地上興建2、3層之加強磚造RC建築物4棟，而提
    供系爭土地予房屋起造人作為申請建照、雜項執照使用。
(三)林何雪玉在共同出具重測前同段233、233-5、233-14、233-
    15、233-16、233-19、233-20、233-21地號等土地之土地使
    用權同意書當時，即為地上權人新東勝股份有限公司（下稱
    新東勝公司）之負責人。
(四)新竹縣政府就林何雪玉等人起造之房屋，有核發（68）建都
    字第2440號建造執照（下稱系爭建照）、（70）建都字第64
    8號使用執照（下稱系爭使照）；系爭土地為新竹縣政府以
    系爭建照、系爭使照核准之建物法定空地及私設道路位置所
    在。
(五)系爭巷道於69年12月社區建築物完成後即開始提供通行，70
    年4月28日該社區房屋初編門牌號碼後，系爭巷道係編為「
    東林路188巷12弄」。
(六)被上訴人配偶林崇雄於76年2月4日因繼承而取得系爭土地所
    有權；後林崇雄於106年6月21日以夫妻贈與為原因，將系爭
    土地所有權移轉登記予被上訴人。
(七)系爭土地上如附圖所示A部分（面積90平方公尺），現況是
    空地，B部分（面積90平方公尺）現況係作迴車道使用。前
    開A、B部分均有鋪設柏油路面。
(八)系爭土地所在之社區有於99、100年間經新竹縣政府進行竹
    東污水下水道接管工程，污水下水道管線是經由系爭土地連
    接至北興路1段之管線上。
六、兩造間之爭點如下：
(一)被上訴人主張系爭柏油路面是上訴人所鋪設，有無理由？
(二)被上訴人主張上訴人無權占有系爭土地上如附圖所示A部分
    ，在其上鋪設系爭柏油路面，其得依民法第767條第1項前段
    、中段規定，請求上訴人刨除系爭柏油路面，並返還該占用
    之土地等語，有無理由？上訴人抗辯被上訴人本件起訴違反
    誠信原則、有權利濫用情形，是否有據？
(三)被上訴人得否請求上訴人給付相當於租金之不當得利？若屬
    肯定，其數額應以若干為適當？
七、茲就兩造間爭點，說明本院之判斷如下：
(一)被上訴人所舉證據不能證明系爭柏油路面為上訴人所鋪設，
    上訴人無刨除系爭柏油路面之事實上處分權。被上訴人請求
    上訴人刨除系爭柏油路面，並返還如附圖所示A部分部分土
    地予其，應無理由。
  ⒈按所有人對於無權占有或侵奪其所有權者，得請求返還之。
    對於妨害其所有權者，得請求除去之。民法第767條定有明
    文。又物之拆除，為事實上之處分行為，僅所有人或有事實
    上處分權之人，方有拆除之權限（最高法院102年度台上字
    第2053號裁判意指參照）。
  ⒉經查：
 (1)系爭土地為建地，重測前地號為「雞油林段233-22地號」，
    於67年6月1日分割自同段233地號土地，當時土地所有權人
    為被上訴人婆婆林何雪玉，林何雪玉死亡後，由其子即被上
    訴人配偶林崇雄於76年2月4日繼承取得系爭土地所有權，再
    經林崇雄於106年6月21日將系爭土地贈與被上訴人；林何雪
    玉於68年12月間就其所有之系爭土地及重測前雞油林段233
    、233-3、233-5、233-14、233-15、233-16、233-19、233-
    20、233-21地號等土地，暨代表其經營之新東勝公司就具有
    地上權之之重測前雞油林段233-19、233-20、233-21等3筆
    土地，分別出具土地使用權同意書，同意提供前開土地予包
    括自己在內之房屋起造人在土地上興建2、3層之加強磚造RC
    建築物使用；新竹縣政府就林何雪玉等人起造之房屋，已先
    後核發系爭建照及系爭使照；系爭土地為新竹縣政府以系爭
    建照、系爭使照核准之建物法定空地及私設道路位置所在；
    系爭巷道於69年12月社區建築物完成後即開始提供通行，70
    年4月28日該社區房屋初編門牌號碼後，系爭巷道即編為「
    東林路188巷12弄」等情，為兩造所不爭執（見本院卷第262
    至263頁），合先認定。
 (2)觀之訴外人吳洋平建築師事務所為林何雪玉等房屋起造人送
    件向主管機關申請指定建築線時，已將系爭土地劃入該建築
    基地使用之私設道路及法定空地（含停車空間）範圍內乙情
    ，有建築線標示申請書及配置圖、建築案內圖可參（原審卷
    第170至175頁）；並經新竹縣政府函覆：依系爭建照所附資
    料，可知系爭巷道標示為私設通路，縣政府並未就系爭巷道
    依建築管理自治條例第4條第1項規定指定為現有巷道等情，
    有該府106年10月27日府工養字第1060144979號函、107年1
    月16日府工養字第1060187307號、108年3月8日府產城字第1
    080011334號函、108年3月21日府工建字第1083655430號函
    及所附建照配置圖可參（原審卷第80至82頁、第241至245頁
    、第267至272頁）；對照林何雪玉等起造人以系爭建照興建
    之建物，事實上亦在系爭土地及毗鄰之同段611地號土地（
    下稱611土地）之兩旁，比鄰興建房屋，未在系爭土地及「6
    11土地」上興建任何建物或地上物，使「611土地」與北興
    路平行，系爭土地則可連接「611土地」與北興路間，使該2
    筆土地相連且呈「L形」通路形狀，提供巷道內住戶之人車
    可通行使用前開「L形」通路至北興路乙情，業據原審到場
    履勘無訛，並有勘驗筆錄及現場照片可按（原審卷第95頁、
    第102至107頁）。綜上，足認林何雪玉等起造人於申請系爭
    建照時，即申請規劃系爭土地為私設道路及法定空地而提供
    該巷道內土地，劃設法定停車位供部分購屋住戶停車，及提
    供巷道內購屋住戶通行系爭土地至北興路之用。則被上訴人
    於輾轉取得系爭土地所有權後，依誠信原則，仍應受林何雪
    玉所出具土地使用同意書之拘束，應保留系爭土地供系爭巷
    道內住戶通行使用。準此，上訴人抗辯：系爭巷道縱有提供
    人車通行之事實，亦為私設巷道，並非伊所管理養護之公有
    道路等語，應為可取。
 (3)又上訴人抗辯其於101年間係受新竹縣政府委任，就該府經
    北興路1段655巷住戶同意所施作污水下水道工程之巷道開挖
    處，進行路面修補行為乙節，業據提出101年度竹東鎮市區
    道路修補工程第2期（開口契約）節本及工程施工照片紀錄
    為憑（原審卷第125至127頁），並經新竹縣政府函覆：北興
    路1段655巷污水下水道工程標案於99年8月5日開工，於102
    年10月3日竣工，655巷內之各住戶均已納管完成，且多為後
    巷接管方式；北興路1段655巷之道路部分污水下水道工程施
    工前，係依據新竹縣挖掘道路自治條例相關規定取得道路管
    理機關（竹東鎮公所）道路挖掘許可同意後施工，該路段之
    污水下水道（用戶排水設備）原應由住戶自行自費施工，當
    時為推動污水下水道建設及鼓勵性質，由該府編列公務預算
    代為施作，惟施工後僅針對管溝開挖處進行路面假修復復舊
    ，未辦理全路面刨鋪等情，有該府108年7月18日府水工字第
    1080367390號函及竣工圖、108年11月12日府工水字第10836
    11483號函及所附挖掘道路修建地下管線工程申請書可參（
    本院卷第121至123頁、第187至189頁）。觀之前開地下管線
    工程申請書，可知上訴人係於新竹縣政府已繳納代辦路面修
    復費39萬7555元後，始准許該府開挖該鎮雞林里在內之10個
    里之柏油路面，益徵上訴人抗辯：其於101年間就系爭土地
    所在巷道有鋪設柏油路面乙事，乃受新竹縣政府委任而代為
    修補鎮內有開挖施作污水下水道管線之路面而已，並非基於
    預算及本於養護自己轄區內道路之職掌所為之鋪設柏油行為
    ，其並無以系爭土地納入公有道路範圍而與養護管理等語，
    應係實情。
 (4)至被上訴人主張依104年11月、105年10月間拍攝之GOOGLE街
    景照片，可知系爭巷道於104年11月間未鋪設新的柏油路面
    ，於105年10月即可看到新鋪設柏油路面之情，故系爭柏油
    路面應為上訴人在GOOGLE街景照片之2次拍攝時間即104年11
    月、105年10月間所鋪設者，自應由上訴人刨除等語（本院
    卷第198頁、第205頁），固提出前開GOOGLE街景照片為證（
    本院卷第129頁、第223至225頁、第275頁）。經查，前開GO
    OGLE街景照片所拍攝者，乃系爭巷道在104年11月、105年10
    月等2次拍攝照片時間之間的路面外觀變化情形，縱依105年
    10月照片拍攝到之柏油路面有因新鋪設柏油而使巷道路面略
    高於北興路路面高度之情，惟在該巷道內新鋪設柏油之人是
    否確為上訴人，則屬有疑。況經本院依被上訴人聲請，向標
    得上訴人104年至107年間市區道路修補工程（開口契約）之
    訴外人星盛營造有限公司（下稱星盛公司），查詢有無於前
    開得標期間內，針對系爭土地所在巷道進行刨除柏油路面工
    程？如有，係受何人指示進行該工程？及請該公司提供依上
    述開口契約鋪設北興路1段655巷及617巷柏油路面之道路修
    補工程資料供參，經星盛公司答覆：伊於104至107年間有得
    標上訴人市區道路修補工程（開口契約），但於前開期間內
    ，未針對610-1地號土地上、北興路1段655巷及617巷之柏油
    路面進行刨除施工等語明確，有該公司109年1月2日（109）
    星盛字第1090102001號函、109年1月7日（109）星盛字第10
    90107001號函可佐（本院卷第281、283頁）。足徵上訴人抗
    辯其於104、105年間，未曾指示星盛公司前往系爭土地所在
    之北興路1段655巷、617巷進行鋪設柏油工程等語，應為可
    取。至被上訴人主張：上訴人既曾於101年間受新竹縣政府
    委託而就系爭巷道污水下水道開挖處鋪設柏油，亦有可能於
    104年、105年間在系爭土地上重新鋪設柏油，故系爭柏油路
    面之事實上處分權人應為上訴人云云，應屬無據。
 (5)綜上所述，系爭土地既經林何雪玉等起造人於申請系爭建照
    時，經林何雪玉同意保留作為提供巷內購屋住戶通行、停車
    之私設道路及法定空地（含停車空間），且被上訴人所提其
    他證據尚不能證明上訴人係以所有之意思，自行在系爭土地
    上如附圖所示A部分鋪設柏油後擅為道路養護管理之情，業
    如前述；則被上訴人逕憑系爭巷道曾於104年11月至105年10
    月間有新鋪柏油，且系爭土地上之巷道已編為「北興路一段
    655巷」等情，遽認上訴人有其所指無權占有如附圖所示A部
    分土地之行為云云，應無可取。其據此請求上訴人應刨除系
    爭柏油路面，及返還該部分土地予其，亦屬無據。
(二)上訴人所為既不構成無權占有行為，被上訴人對上訴人並無
    不當得利請求權存在，業如前述，則爭點三部分即無須再予
    論述。
八、綜上所述，被上訴人依民法第767條第1項前段、中段及第17
    9條規定，請求上訴人應將如附圖所示A部分之系爭柏油路面
    刨除後，返還該部分土地，並自起訴狀繕本送達翌日起至返
    還土地之日止，按月給付其相當於租金之不當得利2475元部
    分，核非正當，不應准許。原審為上訴人此部分敗訴之判決
    ，並依被上訴人之聲請為假執行之宣告，容有未洽，上訴意
    旨指摘原判決此部分不當，求予廢棄改判，為有理由，應由
    本院於廢棄後改判如主文第2項所示；並依民事訴訟法第78
    條規定，為訴訟費用負擔之判決。
九、兩造其餘之攻擊或防禦方法及所用之證據，經本院斟酌後，
    認為均不足以影響本判決之結果，爰不逐予一論列，附此敘
    明。
十、據上論結，本件上訴為有理由，爰判決如主文。
中　　華　　民　　國　　109 　年　　3 　　月　　3 　　日
              民事第八庭   
                  審判長法  官  陳邦豪
                        法  官  胡宏文 
                        法  官  胡芷瑜
正本係照原本作成。
如不服本判決，應於收受送達後20日內向本院提出上訴書狀，其
未表明上訴理由者，應於提出上訴後20日內向本院補提理由書狀
（均須按他造當事人之人數附繕本）上訴時應提出委任律師或具
有律師資格之人之委任狀；委任有律師資格者，另應附具律師資
格證書及釋明委任人與受任人有民事訴訟法第466 條之1第1項但
書或第2項（詳附註）所定關係之釋明文書影本。如委任律師提
起上訴者，應一併繳納上訴審裁判費。
中　　華　　民　　國　　109 　年　　3 　　月　　3 　　日

　　　　　　　　　　　　書記官  莊智凱
附註：
民事訴訟法第466條之1（第1項、第2項）：
對於第二審判決上訴，上訴人應委任律師為訴訟代理人。但上訴
人或其法定代理人具有律師資格者，不在此限。
上訴人之配偶、三親等內之血親、二親等內之姻親，或上訴人為
法人、中央或地方機關時，其所屬專任人員具有律師資格並經法
院認為適當者，亦得為第三審訴訟代理人。